【裁判字號】    99,交聲,2281
【裁判日期】    990927
【裁判案由】    聲明異議
【裁判全文】
臺灣臺中地方法院交通事件裁定        99年度交聲字第2281號
原處分機關  交通部公路總局臺中區監理所
異  議  人
即受處分人  甲○
上列受處分人因違反道路交通管理處罰條例案件，對於交通部公
路總局臺中區監理所民國99年5月4日所為之處分（中監違字第裁
60－Z7A017313號裁決書），聲明異議，本院裁定如下：
    主    文
原處分關於吊扣機車駕駛執照拾貳個月及駕駛執照限於民國九十
九年六月三日前繳送部分均撤銷。
前項撤銷部分，甲○普通小型車駕駛人，無駕駛執照駕駛普通小
型車，經測試檢定酒精濃度超過規定標準，壹年內禁止考領普通
小型車駕駛執照。
其餘異議駁回。
    理    由
一、原處分機關【即交通部公路總局臺中區監理所】係以：異議
    人即受處分人甲○（下稱受處分人）駕駛JV-3333號自用小
    客車（下稱前開小客車），於民國99年5月2日1時36分許，
    在國道三號北上172點2公里處，因汽車駕駛人酒精濃度超過
    規定標準，經酒測器呼氣測試值達0.31MG/L之違規，經內政
    部警政署國道公路警察局（第七警察隊）以公警局交字第
    Z7A017313號舉發違反道路交通管理事件通知單舉發違規。
    受處分人期限內到案提出申訴，經警方查復後仍有不服，原
    處分機關遂於99年5月4日就受處分人之前開違規事實，以中
    監違字第裁60－Z7A017313號裁決書裁處罰鍰新臺幣（下同
    ）1萬9500元、吊扣機車駕駛執照12個月、施以道路安全講
    習及機車駕駛執照限於99年6月3日前繳送等語。
二、聲明異議意旨略以：受處分人於99年5月1日19時用餐有飲用
    啤酒若干，但於同日22時左右，因喝酒不能開車，便在路旁
    車內休息睡覺，於翌日（2日）凌晨零時至1時之間醒後開車
    至休息站因有點疲勞準備休息，在休息區時遇警方執勤，受
    處分人於99年5月1日晚上喝完酒後在車內睡覺休息約2小時
    至3小時之後再開車，等休息後認為酒意已退，並非酒駕。
    警方係在國道高速公路供用路人休息之休息站內為本件取締
    ，其取締之時間、地點亦非正當，為此聲明異議等語。
三、按汽車（包含機器腳踏車）駕駛人飲用酒類或其他類似物後
    ，其吐氣所含酒精濃度超過每公升0.25毫克，不得駕車；汽
    車駕駛人，駕駛汽車經測試檢定酒精濃度超過規定標準者，
    處新臺幣1萬5000元以上6萬元以下罰鍰，並當場移置保管其
    車輛及吊扣其駕駛執照1年，因而肇事致人受傷者，並吊扣
    駕駛執照2年；道路交通安全規則第114條第2項、道路交通
    管理處罰條例第35條第1項第1款分別定有明文。次按汽車駕
    駛人，有第35條第1項規定之情形，應接受道路交通安全講
    習，為道路交通管理處罰條例24條第1項所明定。再者，按
    道路交通管理處罰條例第68條業於94年12月14日修正，並自
    95年3月1日施行，修正前之道路交通管理處罰條例第68條規
    定：「汽車駕駛人，因違反本條例及道路交通安全規則之規
    定，受吊扣或吊銷駕駛執照處分時，吊扣或吊銷其持有各級
    車類之駕駛執照。」，其立法意旨在於違規行為對道路交通
    秩序之維持及道路交通安全已生較大之影響，故規定吊扣或
    吊銷其持有各級車類之駕駛執照，以限制其繼續駕車行駛道
    路之權利，其係屬駕駛行為之限制，並不因所持駕駛執照種
    類不同而有所差異。而修正後之道路交通管理處罰條例第68
    條規定：「汽車駕駛人，因違反本條例及道路交通安全規則
    之規定，受吊銷駕駛執照處分時，吊銷其持有各級車類之駕
    駛執照。」，其立法理由略以：「原條文將違法或違規駕駛
    人所持有各級車類之駕駛執照一併吊扣或吊銷，失之過酷，
    影響人民工作及生活甚鉅，爰修正之」等語。故依修正後道
    路交通管理處罰條例第68條之規定，受吊扣駕駛執照處分，
    不再吊扣其持有各級車類之駕駛執照，僅於受吊銷駕駛執照
    處分時，始吊銷其持有各級車類之駕駛執照，而限縮修正前
    條文之適用範圍，即受吊扣駕駛執照處分，不再本條規定適
    用之列。是依上開規定受吊銷駕照處分者，仍維持吊銷其持
    有各級車類之駕駛執照，至於受吊扣駕照處分者，則僅吊扣
    其違法或違規當時所駕駛車輛之駕駛執照，不再吊扣其持有
    各級車類之駕駛執照，其理甚明。
四、經查：
  (一)本件受處分人於聲明異議狀及交通違規陳述單內均坦承其於
    本件舉發前曾有飲酒之行為，而其遭舉發後吐氣所含酒精濃
    度之測試結果為每公升0.31毫克，亦有卷附內政部警政署國
    道公路警察局公警局交字第Z7A017313 號舉發違反道路交通
    管理事件通知單及內政部警政署國道公路警察局第七警察隊
    99年5月18日公警7交字第0990770752號函在卷可佐，則受處
    分人酒後駕駛前開小客車及其酒精濃度值已超過駕駛汽車之
    法定標準，堪以認定。
  (二)受處分人雖以其係至國道公路服務區內休息等語置辯，然受
    處分人於聲明異議狀及交通違規陳述單亦自承係開車前往休
    息站時遇酒測臨檢等語，則依受處分人上開所述，可知受處
    分人於99年5月1日19時許飲用啤酒後，確有駕駛前開小客車
    行駛於道路上之行為，而其於99年5月2日1時36分許遭警盤
    查實施酒測時，距其飲用酒類結束已經過數小時，而測試之
    結果其吐氣所含酒精濃度尚達每公升0.31毫克，顯見其於酒
    測前駕駛汽車行駛於道路上時，其呼氣酒精濃度定較每公升
    0.31毫克為高，是堪認受處分人確有飲用酒類後其吐氣所含
    酒精濃度達每公升0.25毫克以上，仍駕駛車輛在公眾使用道
    路的行為，於自身及往來人車之安全既已構成危害，自屬酒
    後駕車之違規行為，至為明確。另道路交通管理處罰條例第
    35條第1項第1款僅規定汽車駕駛人，駕駛汽車經測試檢定有
    酒精濃度超過規定標準之情形者，即應處罰，並未就汽車駕
    駛人駕駛汽車之地點加以限制，況不論在公共道路或國道服
    務區內，只要駕駛者於飲酒後，吐氣酒精濃度超過規定標準
    之情形下駕駛汽車，對其他用路人之其他人員即具有潛在之
    危險性，而為法所不許。是受處分人酒後駕車之違規事實明
    確，受處分人前開所辯，委無可採。原處分機關依道路交通
    管理處罰條例第35條第1項第1款、第24條第1項及違反道路
    交通管理事件統一裁罰基準及處理細則暨違反道路交通管理
    事件統一裁罰基準表之規定，對受處分裁處罰鍰1萬9500元
    及施以道路安全講習之處分，為屬有據。受處分人就此部分
    之異議，為無理由，應予駁回。
  (三)又受處分人上開違規行為係發生於99年5月2日，自應適用上
    開修正後之道路交通管理處罰條例第68條規定。而依前開說
    明，修正後道路交通管理處罰條例第68條之規定，既將「吊
    扣」等字刪除，異議人受吊扣駕駛執照處分時，自不得再吊
    扣其持有各級車類之駕駛執照，故原處分機關於作成吊扣駕
    駛執照處分時，應就行為人所應吊扣之駕駛執照種類予以限
    定，始符合依法行政原則。本件受處分人為本件違規行為時
    ，係駕駛普通小型車（自用小客車），已如前述，則其依法
    所受之處分應為限制其駕駛普通小型車之權利，即應吊扣其
    普通小型車駕駛執照，不得逕吊扣受處分人持有他級駕駛執
    照，而受處分人所考領之普通小型車駕駛執照業於95年11月
    10日因酒駕遭吊銷1年，至96年11月9日屆滿後始得重新考領
    汽車駕駛執照，迄未重新考領汽車駕駛執照，現僅持有普通
    重型機車駕照乙節，有受處分人之汽車、機車駕照基本資料
    在卷可憑，是本件自不得因受處分人違規當時已無普通小型
    車駕駛執照可供吊扣，即吊扣其現有之機車駕駛執照以代之
    。而道路交通管理處罰條例第67條第6項業已規定：「在所
    規定最長吊扣期間內，不得考領駕駛執照」之處理方式，故
    不得因違規人並無小型車駕駛執照，即任意吊扣其他種類車
    輛之駕照，而應依法禁止其在此期間內（1年內）考領普通
    小型車駕駛執照，即可達成原本預定之法律效果，原處分機
    關未審酌及此，以受處分人有上開違規行為逕行裁處吊扣受
    處分人之機車駕駛執照，非為適法之處分。從而，受處分人
    就此部分之異議為有理由，爰撤銷原處分關於「吊扣機車駕
    駛執照12個月及駕駛執照限於99年6月3日前繳送」之處分，
    並就撤銷部分改諭知如主文第2項所示之處罰。
  (四)次按道路交通管理處罰條例第65條第1項規定「汽車所有人
    、駕駛人違反本條例，經主管機關裁決後逾20日未向管轄地
    方法院聲明異議，或其聲明異議經法院裁定確定，而不依裁
    決或裁定繳納罰鍰或不繳送汽車牌照、駕駛執照者，依下列
    規定處理之：一、經處分吊銷汽車牌照或駕駛執照者，由公
    路主管機關逕行註銷。二、經處分吊扣汽車牌照或駕駛執照
    者，按其吊扣期間加倍處分；仍不依限期繳送汽車牌照或駕
    駛執照者，吊銷其汽車牌照或駕駛執照。三、罰鍰不繳納者
    ，依法移送強制執行。」；次按「為使行政行為遵循公正、
    公開與民主之程序，確保依法行政之原則，以保障人民權益
    ，提高行政效能，增進人民對行政之信賴，特制定本法。」
    、「本法所稱行政程序，係指行政機關作成行政處分、締結
    行政契約、訂定法規命令與行政規則、確定行政計畫、實施
    行政指導及處理陳情等行為之程序。」，行政程序法第1條
    及第2條分別定有明文。是行政機關之行政行為，若無特別
    的排除行政程序法適用之明文規定，自應受行政程序法之規
    範，俾確保依法行政之原則，以保障人民權益，提高行政效
    能，增進人民對行政之信賴。又行政機關行使公權力，就特
    定具體之公法事件所為對外發生法律上效果之單方行政行為
    ，皆屬行政處分，不因其用語、形式以及是否有後續行為或
    記載不得聲明不服之文字而有異（司法院大法官會議釋字第
    423號解釋意旨參照）。交通部公路總局依據該局之組織條
    例第8條規定制定交通部公路總局各區監理所組織通則，規
    範各區監理所組織，因此各區○○○○○道路交通管理處罰
    條例第92條第3項規定，所訂定之違反道路交通管理事件統
    一裁罰基準及處理細則，對於違反交通規則之裁決，自屬行
    政處分，亦應受行政程序法之規範。再按行政行為應受法律
    及一般法律原則之拘束；行政行為之內容應明確；行政行為
    ，非有正當理由，不得為差別待遇；行政行為，應依下列原
    則為之︰一、採取之方法應有助於目的之達成。二、有多種
    同樣能達成目的之方法時，應選擇對人民權益損害最少者。
    三、採取之方法所造成之損害不得與欲達成目的之利益顯失
    均衡；無效之行政處分自始不生效力；行政處分不能由書面
    處分中得知處分機關者、應以證書方式作成而未給予證書者
    、內容對任何人均屬不能實現者、所要求或許可之行為構成
    犯罪者、內容違背公共秩序、善良風俗者、未經授權而違背
    法規有關專屬管轄之規定或缺乏事務權限者、其他具有重大
    明顯之瑕疵者，均無效，行政程序法第4條、第5條、第6條
    、第7條、第110條第4項、第111 條，分別定有明文。又由
    行政程序法第96條第1項第6款規定可知，行政處分以書面為
    之者，其中應記載事項之一即包含「表明其為行政處分之意
    旨及不服行政處分之救濟方法、期間及其受理機關」在內。
    另依道路交通管理事件統一裁罰基準及處理細則第45條規定
    ：「違反道路交通管理事件，於行為人到案聽候裁決者，處
    罰機關經裁決後，應宣示裁決內容，並將聲明異議期間及提
    出書狀之機關，於宣示時一併告知，且記載於裁決書。違反
    道路交通管理事件，行為人不依規定自動繳納罰鍰，或不依
    通知限期到案，處罰機關逕行裁決者，得不宣示。但應依前
    項規定於裁決書載明應記載事項，並送達受處分人」。此規
    定即與上開行政程序法第96條第1項第6款規定之意旨相符，
    且其中亦強調「應依前項規定於裁決書載明應記載事項，並
    送達受處分人」。申言之，行政程序法中所重視之教示制度
    ，於違反交通規則之裁決，非但亦須為同一之適用，尚且須
    要特別注意遵守，除確保依法行政之原則外，同時俾便人民
    於不服時能依其教示適時提出救濟，以保障人民權益。再按
    違反道路交通管理事件統一裁罰基準及處理細則第43 條規
    定：「違反道路交通管理事件之裁決，應參酌舉發違規事實
    、違反情節、稽查人員處理意見及受處分人陳述，依基準表
    裁處，不得枉縱或偏頗。違反道路交通管理事件裁決書處罰
    主文欄，應依基準表記明處罰種類，並依下列規定填註：一
    、罰鍰金額應以中文大寫記載。二、沒入處分應記明沒入物
    名稱、及可資辨識該沒入物之資料（型號、規格、尺寸等）
    。三、吊扣汽車牌照、駕駛執照或執業登記證處分，應記明
    應受吊扣之汽車牌照、駕駛執照或執業登記證名稱、號碼及
    吊扣期間。四、吊銷、註銷或扣繳汽車牌照、駕駛執照或廢
    止執業登記等處分，應記明各該處分種類及標的名稱、號碼
    。前項裁決書內容有增、刪、塗改之部分應加蓋處罰機關校
    正章戳。」；而同細則第45 條規定：「違反道路交通管理
    事件，於行為人到案聽候裁決者，處罰機關經裁決後，應宣
    示裁決內容，並將聲明異議期間及提出書狀之機關，於宣示
    時一併告知，且記載於裁決書。違反道路交通管理事件，行
    為人不依規定自動繳納罰鍰，或不依通知限期到案，處罰機
    關逕行裁決者，得不宣示。但應依前項規定於裁決書載明應
    記載事項，並送達受處分人。」；又同細則第46條規定：「
    裁決書於當場宣示後交付受處分人，並於送達簿上簽名或蓋
    章；拒絕簽收者，記明其事由，視同已交付。逾期不到案逕
    行裁決者，裁決書應於裁決後3日內派員送達或掛號郵寄受
    處分人。派員送達者，並取具送達證附卷。」，其中要求監
    理所將處罰主文記載明確，目的在於符合行政法之一般原理
    原則的明確原則；而受處分人到期聽候裁決之後，監理所才
    有宣示裁決內容；如果受處分人未依通知到案或繳納罰款，
    監理所方有逕行裁決之權力，並將裁決書合法送達受處分人
    ，受處分人如不服，再依限提出聲明異議，一步一步依序而
    行，才能符合違反交通管理事件處罰所規定之正當法律程序
    原則。惟查，原處分機關限受處分人於99年6月3日前繳送機
    車駕駛執照，並於處罰主文第2項載明逾期不繳送者，自99
    年6月4日起吊扣駕駛執照24個月，並限於99年6月18日前繳
    送；99年6月18日前未繳送駕駛執照者，自99年6月19日起逕
    行註銷駕駛執照；駕駛執照吊（註）銷，自99年6月19日起1
    年內不得重新考領駕駛執照，將受處分人上開違反道路交通
    管理處罰條例違規之裁決確定前之吊扣駕駛執照12個月，與
    裁決確定後之吊扣期間加倍處分、註銷、禁考等處罰一併告
    知，惟其裁決之合法送達僅1次，卻對受處分人產生數個行
    政處分，無異讓受處分人喪失前開法律所規定救濟之權利，
    不但違反前開行政程序法第96條第1項第6款、第110條及違
    反道路交通管理事件統一裁罰基準及處理細則第45條但書之
    規定，而且與母法（道路交通管理處罰條例）授權之目的未
    盡相符，亦與法律保留原則有違。況原處分機關於裁罰確定
    前，亦均無法審酌上開違規舉發單、裁決書是否合法送達，
    或其他違反法律規定及讓受處分人喪失證據保全之機會，此
    均係原處分機關將裁決確定前之罰鍰與裁決確定後之吊扣期
    間加倍處分、註銷駕駛執照等處罰之裁決，同時記載於裁決
    書處罰主文欄內之缺失，顯見一次性裁罰原則，有違背一般
    法律之原理原則，妨礙當事人行使憲法保障上之訴訟權利。
    因之，原處分機關所為一次性裁決書之合法送達，應僅對受
    處分人產生吊扣機車駕駛執照12個月之行政處分效力，其餘
    均屬自始、當然、確定無效之行政處分（臺灣高等法院臺中
    分院97年度交抗字第157號裁定亦採相同見解），惟此部分
    不在受處分人聲明異議之範疇，自非屬本院應予審究之範圍
    ，併此敘明。
  (五)再按道路交通管理處罰條例第68條固經總統於99年5月5日以
    華總一義字第09900107731號令修正公布，該條並增訂第2項
    「領有汽車駕駛執照之汽車駕駛人，除駕駛聯結車、大客車
    、大貨車外之非其駕駛執照種類之車輛，違反本條例及道路
    交通安全規則之規定，應受吊扣駕駛執照情形時，無因而肇
    事致人受傷或重傷者，記違規點數5點。但1年內違規點數共
    達6點以上或再次應受吊扣駕駛執照情形者，併依原違反本
    條例應受吊扣駕駛執照處分規定，吊扣其駕駛執照。」，惟
    依該條例第93條規定，上開修正條文的施行日期乃授權行政
    院以命令定之，而行政院係於同年8月31日始發布自同年9月
    1 日施行，且依行政罰法第5條規定「行為後法律或自治條
    例有變更者，適用行政機關最初裁處時之法律或自治條例。
    但裁處前之法律或自治條例有利於受處罰者，適用最有利於
    受處罰者之規定。」，本案自應適用原處分機關最初裁處時
    之法律，並無適用99年9月1日修正施行之道路交通管理處罰
    條例第68條第2項規定之餘地，併予敘明。
據上論斷，應依道路交通管理處罰條例第87條第2項、道路交通
案件處理辦法第19條、第20條，裁定如主文。
中    華    民    國    99    年    9     月    27    日
                  交通法庭  法  官  何世全
正本證明與原本無異。
如不服本裁定，應於送達後5日內，向本院提出抗告狀。
                            書記官  黃士益
中    華    民    國    99    年    9     月    27    日

司法院資訊處製作；財團法人民間司法改革基金會備份。
